【裁判字號】    96,上易,2866
【裁判日期】    970111
【裁判案由】    詐欺
【裁判全文】
臺灣高等法院刑事判決                96年度上易字第2866號
上  訴  人  臺灣臺北地方法院檢察署檢察官
被      告  乙○○
上列上訴人因被告詐欺案件，不服臺灣臺北地方法院96年度易字
第1651號，中華民國96年10月31日第一審判決（起訴案號：臺灣
臺北地方法院檢察署96年度偵緝字第1307號），提起上訴，本院
判決如下：
    主  文
上訴駁回。
    理  由
一、公訴意旨略以：乙○○明知將其所有之帳戶提供予不特定之
    人使用，將使該帳戶成為詐騙集團存取詐騙款項之用，竟仍
    基於縱使他人持其所請領之金融機構帳戶作為存取詐取財物
    亦不違其本意之不確定犯意，於民國94年11月30日前某日，
    在不詳地點將其於92年9月4日開立之台新國際商業銀行忠孝
    分行（下稱台新銀行忠孝分行）第00000000000000號（起訴
    書誤載為00000000000000號）活期儲蓄存款帳戶之存摺、提
    款印章、提款卡及密碼，以不詳之對價，提供予姓名年籍均
    不詳之詐欺集團所屬成員，供該詐欺集團詐騙及收取詐得款
    項之用。於94年11月30日上午1時許，因甲○○在臺北縣板
    橋市○○路239巷13之1號家中看廣告欲為援交，遂撥打0000
    000000、0000000000號電話與姓名年籍不詳綽號「阿飛」之
    成年男子聯繫，「阿飛」佯稱轉帳、匯款均失敗並會退回多
    餘款項，甲○○遂依其指示分別於94年11月30日上午1時12
    分起至1時50分止匯款新臺幣（下同）30,000元、30,000元
    、20,000元、1,000元、14,000元至乙○○上開台新銀行忠
    孝分行帳戶內。嗣甲○○遲未收到退回之款項，始悉受騙。
    因認被告涉犯刑法第30條、第339條第1項之幫助詐欺罪嫌。
二、按犯罪事實應依證據認定之，無證據不得認定其犯罪事實；
    又不能證明被告犯罪者，應諭知無罪之判決。刑事訴訟法第
    154條第2項、第301條第1項分別定有明文。次按刑事訴訟法
    上所謂認定犯罪事實之證據，係指足以認定被告確有犯罪行
    為之積極證據而言，該項證據自須適合於被告犯罪事實之認
    定，始得採為斷罪資料。且認定不利於被告之事實，須依積
    極證據，苟積極證據不足為不利於被告事實之認定時，即應
    為有利於被告之認定，更不必有何有利之證據。如未能發現
    相當證據，或證據不足以證明，自不能以推測或擬制之方法
    ，以為裁判之基礎。又刑事訴訟上證明之資料，無論其為直
    接或間接證據，均須達於通常一般之人均不致有所懷疑，而
    得確信其為真實之程度，始得據為有罪之認定，若其關於被
    告是否犯罪之證明未能達此程度，而有合理性懷疑之存在，
    致使無從形成有罪之確信，即不得遽為不利被告之認定，此
    分別有最高法院29年上字第3105號、30年上字第816號、40
    年台上字第86號、76年台上字第4986號判例可資參照。
三、檢察官認乙○○涉犯上開罪嫌，係以：被告自承台新銀行忠
    孝分行上開帳戶為其所開立，並以告訴人之指訴、自動櫃員
    機交易明細表等，為其依據。訊據被告乙○○堅決否認犯行
    ，辯稱：並未出售帳戶，其存摺與提款卡在台中遺失等語。
四、經查：
    (一)上開台新銀行忠孝分行第00000000000000號帳戶，係被告
      於92年9月4日因委託他人辦理信用貸款而開立等情，為被
      告所自承（偵緝字卷第29頁、原審法院審判筆錄第3頁）
      ，且有該帳戶開戶資料在卷可憑（偵緝字卷第24頁），堪
      予採認。而告訴人甲○○於94年11月30日凌晨1時許，在
      臺北縣板橋市○○路239巷13之1號家中看廣告欲為援交，
      遂撥打0000000000、0000000000號電話與姓名年籍不詳綽
      號「阿飛」之成年男子聯繫，「阿飛」佯稱轉帳、匯款均
      失敗並會退回多餘款項，甲○○遂依其指示分別於94年11
      月30日凌晨1時12分起至1時50分止匯款30,000元、30,000
      元、20,000元、1,000元、14,000元至乙○○上開台新銀
      行忠孝分行帳戶內等情，據告訴人警詢中指訴明確（偵字
      卷第3、4頁），且有自動櫃員機交易明細表5紙（偵字卷
      第6、7頁）、帳戶交易明細一份（偵字卷第35頁）在卷可
      稽，亦堪認定。檢察官指被告涉犯上開罪嫌，固非全然無
      憑。
    (二)然查，被告既否認曾交付上開帳戶存摺、提款卡、密碼予
      他人使用，且本院遍查全卷，並無積極證據足資證明被告
      曾出於己意而提供上開帳戶予他人利用，公訴人指被告將
      該帳戶存摺、提款卡及密碼，提供予不詳之詐騙集團成員
      等情，已難認為有據。
    (三)乙○○先於偵查中辯稱：其於92年間沒有開戶，是去找「
      劉麗花」辦信用貸款等語（偵緝字卷第17頁）；嗣於偵查
      中改稱：開戶資料身分證是我的，簽名是我簽的，但我忘
      記日期，存摺、提款卡我掉了，沒有報遺失等語（偵緝字
      卷第29頁）；於原審法院供稱：帳戶開戶後沒有用過，辦
      這個戶頭是因欠錢用要辦信貸，信貸有辦下來，20萬元，
      我去拿錢，簽名他就給我現金，拿了十幾萬，有扣手續費
      ，帳戶我帶走，回台中發現不見了，不見當時帳戶內沒有
      錢，只有辦開戶的100元等語（原審法院審判筆錄第2、3
      頁）。被告關於是否開戶一節，所辯前後不符，且既稱係
      因辦理信用貸款而開戶，又稱帳戶沒有用過，信用貸款係
      領現金等語，所述亦與常情有違。惟查：被告關於開戶原
      因或是否開戶之陳述，實與本案待證事實即「被告是否將
      該帳戶交付他人利用」一節無關。是被告上開陳述，縱使
      前後矛盾或與常情不符，已難逕為不利被告之事實認定。
      而被告所辯帳戶遺失等情，衡情非無可能發生。況被告不
      負自證無罪之義務，卷內既乏積極證據證明被告確有將上
      開帳戶交付他人使用，自不得僅因被告所述有部分矛盾或
      與常情不符，而為不利被告之認定。
五、原審因而為乙○○無罪之諭知，核無不合。檢察官上訴意旨
    略以：乙○○先於96年5月22日本署偵查中辯稱：其未於92
    年9月4日至台新銀行忠孝分行開設第00000000000000號帳戶
    ，而是去找劉麗花辦信貸云云；復於96年6月22日本署偵查
    中改稱：開戶資料身分證為其所有，亦是其簽名，但忘記日
    期，帳戶未交給人使用，存摺、提款卡遺失，但未掛失，並
    無將存摺跟提款卡交給辦信貸之人云云；再於96年8月14日
    原審行準備程序時翻稱：帳戶帶回台中沒多久後，查看包包
    裡的東西都掉了，不記得何時遺失云云；又於96年10月4日
    原審審理時辯稱，帳戶一年多之前掉了，都沒有去報案，也
    沒有掛失，帳戶開戶後沒有使用過，因欠錢用，要辦信貸，
    才開設這個帳戶，信貸辦了新台幣（下同）20萬元，去拿錢
    時，簽了名，對方就給付現金10幾萬元，有扣手續費，但並
    未給對方存簿，其有將存簿帶走，在回台中後發現存簿遺失
    ，遺失當時戶頭沒有錢，僅有開戶的100元手續費，開戶當
    時有拿到提款卡，但因帳戶沒有錢，所以沒有用，也不知道
    密碼云云；則被告對於曾否開戶、開戶原因、帳戶使用情形
    及帳戶遺失經過，前後所辯既有不一，且相互矛盾，是否可
    信，已有疑義。而觀諸卷附帳戶交易往來紀錄，上開帳戶於
    92年9月4日開戶後旋有一筆20萬元之轉帳紀錄，其後亦規律
    地載有交易金額為4602之存、扣款紀錄，則前者應為被告信
    用貸款20萬元之撥款紀錄，後者乃被告歷次清償經過，且上
    開帳戶於開辦後亦有多筆ATM現金提領紀錄，足見被告供稱
    ：開戶後未曾使用過上開帳戶及未曾使用過提款卡，也不知
    提款卡密碼等節，均非真實。參以上開帳戶既是供作被告償
    貸之用，被告當應知悉上開帳戶使用情形，若非被告早已知
    悉上開帳戶之去向，即交付他人不法利用，衡情於遺失後，
    被告亦應有辦理掛失或通知貸款銀行之動作，又豈有不聞不
    問、未加理會之異於常情之反應。況詐騙集團為使詐騙款項
    確能到手，必定確實掌握帳戶情形，而使用於詐騙過程中絕
    無可能為帳戶所有人掛失或解約之帳戶，彼等自無可能甘冒
    蒙受損失、為警追查之風險，而使用任意拾得之帳戶，更足
    以認定被告確有提供上開帳戶予詐騙集團使用之幫助犯行。
    原審未予深究，即逕自採信被告不合常情之辯詞，不僅與卷
    內證據資料不符，更有違經驗法則，自有不當，爰請撤銷原
    判決，另為適當之判決等語。
六、惟查認定犯罪事實應依證據，為刑事訴訟法所明定，故被告
    否認犯罪事實所持之辯解，縱屬不能成立，仍非有積極證據
    足以證明其犯罪行為，不能遽為有罪之認定，此有最高法院
    30年上字第1831號判例意旨可供參照。乙○○是否開立上開
    台新銀行忠孝分行之帳戶、其開戶後如何使用，均與其是否
    構成詐欺罪之幫助犯無涉，已如前述。是其對於帳戶使用情
    形之供述前後不一，雖有可疑，惟檢察官所提之證據，仍未
    能使法院形成乙○○有提供帳戶供詐騙集團使用之確信，本
    院復查無其他積極證據足證乙○○有公訴人所指之犯行，根
    據「罪證有疑，利於被告」之證據法則，即不得遽為不利被
    告之認定。原審因而為被告無罪之判決，核無不合。檢察官
    上訴，核無理由，應該駁回。
據上論斷，應依刑事訴訟法第368條，判決如主文。
本案經檢察官蔡薰慧到庭執行職務。
中    華    民    國    97     年    1    月    11    日
                  刑事第十二庭  審判長法  官   蔡永昌
                                      法  官   王梅英
                                      法  官   陳榮和
以上正本證明與原本無異。
不得上訴。
                                      書記官   林吟玲
中    華    民    國    97     年    1    月    11    日


司法院資訊處製作；財團法人民間司法改革基金會備份。
